臺灣臺南地方法院民事判決　　　　　　　 96年度訴字第635號
原　　　告　慶豐商業銀行股份有限公司
法定代理人　丁○○
訴訟代理人　己○○
　　　　　　乙○○
　　　　　　戊○○
被　　　告　甲○○
　　　　　　丙○○
上列當事人間請求塗銷所有權移轉登記事件，經本院於民國96
年6月6日言詞辯論終結，判決如下：
    主      文
被告間就附表所示不動產，於民國九十五年十二月十日所為之贈
與行為，及於民國九十六年一月三日所為之所有權移轉行為均應
予撤銷。
被告甲○○應將附表所示不動產，於民國九十六年一月三日以夫
妻贈與為原因所為之所有權移轉登記予以塗銷。
訴訟費用新台幣壹萬柒仟捌佰參拾元由被告負擔。
    事實及理由
一、本件原告起訴主張：
  (一)訴外人茂全營造有限公司（下稱茂全公司）於民國93年10月
    6 日邀同被告丙○○及訴外人陳魏淑純、陳鵬原為連帶保證
    人，向原告借款新臺幣（下同）3,000,000元，借款期間自
    93 年10月6日起至98年10月6日止，約定利息按原告放款基
    準利率加計年息百分之4.95機動計算，按月分期給付，如有
    遲延給付者，喪失期限利益，全部債務視為到期，其逾期在
    6個月以內者，按約定利率百分之10，逾期超過6個月以上部
    分，按約定利率百分之20計付違約金。訴外人茂全公司自96
    年1月6日起即未按時繳納本息，依借款契約第9條第1款之約
    定，該筆債務視為到期，被告丙○○應就該筆借款本息及違
    約金負連帶清償之責。經原告訴請訴外人茂全公司及其連帶
    保證人即被告丙○○、訴外人陳魏淑純、陳鵬原清償欠款，
    經本院以96年度訴字第320號判決訴外人茂全公司、被告丙
    ○○、訴外人陳魏淑純、陳鵬原應連帶給付原告1,630,359
    元，及自96年1月6日起至清償日止，按年息百分之9.615計
    算之利息，並自96年2月7日起至清償日止，逾期在6個月以
    內，按上開利率百分之10，超過6個月者，按上開利率百分
    之20計算之違約金，並確定在案。
  (二)被告丙○○為規避原告之求償行為，竟將其名下所有如附表
    所示不動產（即坐落臺南縣新化鎮○○段387地號、地目建
    、面積78.92平方公尺、權利範圍全部之土地及其上建號105
    號門牌臺南縣新化鎮○○街150巷38號建物），與其配偶即
    被告甲○○於95年12月10日訂立贈與所有權移轉契約書，再
    於96年1月3日以夫妻贈與為原因，將系爭土地及建物辦理所
    有權移轉登記為被告甲○○所有。被告丙○○在系爭借款96
    年1月6日起未能依約清償之際，將其名下所有系爭土地及建
    物無償贈與其配偶即被告甲○○，顯屬詐害原告之系爭借款
    債權，依民法第244條第1項規定，原告自得訴請撤銷被告間
    之無償贈與行為及所有權移轉登記之物權行為。並塗銷系爭
    土地及建物之所有權移轉登記。並聲明：求為判決如主文所
    示。
二、被告則以：系爭土地及建物是於68間由被告甲○○出資購買
    ，而登記在被告丙○○名下，是被告間就系爭不動產並無任
    何贈與契約關係或贈與所有權物權行為存在，被告間所書立
    贈與所有權移轉契約及以贈與為原因之所有權移轉登記，實
    係終止被告二人原借名登記關係，被告丙○○將系爭不動產
    之所有權移轉登記返還予被告甲○○，原告主張被告間就系
    爭土地建物有無償贈與行為及物權行為，依民法第24 4條第
    1 項規定行使撤銷權，並請求被告甲○○應塗銷所有權移轉
    登記云云，自屬無據等語資為抗辯。並聲明：原告之訴駁回
    。若受不利判決，願供擔保聲請免為假執行。
三、兩造不爭執之事實：
（一）系爭坐落臺南縣新化鎮○○段387地號、地目建、面積78.
      92平方公尺、權利範圍全部土地，及其上建號105號即門
      牌臺南縣新化鎮○○街150巷38號建物，原於土地、建物
      登記謄本上記載為被告丙○○所有，於96年1月3日以贈與
      為原因（原因發生日期：95年12月10日），辦理所有權移
      轉登記為被告甲○○所有。
（二）訴外人茂全公司於93年10月6日邀被告丙○○及訴外人陳
      魏淑純、陳鵬原為連帶保證人，向原告借款3,000,000 元
      ，借款期間自93年10月6日起至98年10月6日止，約定利率
      按放款基準利率加年息百分之4.95機動計算，按月分期給
      付。
（三）訴外人茂全公司自96年1月6日起即未按時繳款，則茂全公
      司及其連帶保證人被告丙○○、訴外人陳魏淑純、陳鵬原
      尚欠原告借款本金1,630,359元，有貸款契約、本院96年
      度訴字第320號判決各1紙附卷足憑。
四、得心證之理由：
    本件兩造之爭執要旨在於被告間就系爭土地及建物所為之贈
    與以及移轉所有權之無償行為，是否確有害及原告之債權？
    。以下茲分述之：
（一）按當事人主張有利於己之事實者，就其事實有舉證之責任
      ，民事訴訟法第277條前段定有明文。原告對於自己主張
      之事實已盡證明之責後，被告對其主張，如抗辯其不實並
      提出反對之主張者，則被告對其反對之主張，亦應負證明
      之責，此為舉證責任分擔之原則（參照最高法院18年上字
      第2855號判例）。次按表意人與相對人通謀而為虛偽意思
      表示者，其意思表示無效。但不得以其無效對抗善意第三
      人。虛偽意思表示，隱藏他項法律行為者，適用關於該項
      法律行為之規定，民法第87條固定有明文。是否隱藏他項
      法律行為，亦須由當事人予以主張，法院始得加以審究。
      又當事人就其有利於己之事實，應負舉證之責。是主張隱
      藏有他項法律行為之人，自應就此利己之事實，負舉證責
      任（參照最高法院85年度台上字第2114號判決）。
（二）經查：
  １、查原告主張系爭土地及建物原登記為被告丙○○所有，被
      告丙○○與其配偶即被告甲○○於95年12月10日訂立贈與
      所有權移轉契約書，再於96年1月3日以夫妻贈與為原因，
      將系爭土地及建物辦理所有權移轉登記為被告甲○○所有
      之事實，業據原告提出系爭土地及建物登記謄本、異動清
      冊；並經本院依職權向臺南縣新化地政事務所調取系爭移
      轉登記之土地登記申請書、土地建築改良物贈與所有權移
      轉契約書在卷可稽，且被告對於系爭土地建物原登記為被
      告丙○○所有、於96年1月3日以夫妻贈與為原因（原因發
      生日期：95年12月10日）辦理所有權移轉登記為被告甲○
      ○所有之事實，亦不爭執，是原告就其所主張之上開事實
      ，已盡其舉證責任，堪信為真正。
　２、次查，被告辯稱系爭土地及建物係由被告甲○○出資所購
  　　買，而登記被告丙○○名下，被告間就系爭土地及建物實
　    質上並無任何贈與契約關係或贈與所有權物權行為存在，
      被告二人於所書立贈與契約及被告丙○○以贈與為原因之
      所有權移轉登記，僅係被告二人終止原契約關係之意云云
      ，核其前開所為抗辯顯係主張被告間係通謀虛偽為贈與行
      為及所有權移轉登記行為，而隱藏有終止原契約關係及返
      還契約標的之所有權移轉登記行為云云，參諸首開說明及
      舉證責任分擔原則，自應由被告就所抗辯有利於己之事實
      善盡舉證責任，然被告卻未能舉證以實其說，則渠等2人
      前開所辯系爭不動產係屬被告甲○○所有云云，自難採信
      。
（三）原告依民法第244條第1項規定訴請撤銷被告間之就系爭不
      動產之贈與行為及所有權移轉登記行為及被告甲○○應塗
      銷所有權移轉登記，於法有據：
  １、按債務人所為之無償行為，有害及債權者，債權人得聲請
      法院撤銷之。債權人依第1項或第2項之規定聲請法院撤銷
      時，得並聲請命受益人回復原狀，民法第244條第1項、第
      3項前段定有明文。次按民法第244條之撤銷權，其客體乃
      包括債務人所為債之行為及物權行為，債權人行使此項撤
      銷權，既可同時訴請撤銷債務人所為債之行為及物權行為
      ，亦可僅訴請撤銷債務人所為債之行為；如果不動產物權
      契約業經辦理登記，則前者債權人得訴請登記名義人塗銷
      登記，後者則得訴請移轉登記（參照最高法院79年度臺上
      字第1037號判決）。
  ２、查訴外人茂全公司及其連帶保證人被告丙○○、訴外人陳
      魏淑純、陳鵬原尚欠原告借款本金1,630,359元，為兩造
      所不爭執，則原告自為被告丙○○之債權人。又被告丙○
      ○除系爭不動產外，名下沒有其他財產乙情，有本院依職
      權查詢之稅務電子閘門財產所得調件明細表附卷足憑。按
      債務人之全部財產為總債權人之共同擔保，則被告丙○○
      將系爭不動產無償贈與被告甲○○，其所為之無償行為自
      足使債權之共同擔保減少而害及全體債權人之利益，參諸
      民法第244條第1項及第3項前段規定及前開說明，原告訴
      請撤銷被告間之無償贈與行為及所有權移轉登記之物權行
      為，及請求被告甲○○就系爭土地建物所為之所有權移轉
      登記應予塗銷，以回復原狀，自屬於法有據。
五、從而，原告依民法第244條第1項及第3項前段規定，訴請將
    被告丙○○、甲○○間於95年12月10日就坐落臺南縣新化鎮
    ○○段387地號、地目建、面積78.92平方公尺、權利範圍全
    部土地，及其上建號105號即門牌臺南縣新化鎮○○街150巷
    38號建物所為贈與行為及被告丙○○於96年1月3日以夫妻贈
    與為原因之所有權移轉登記予被告甲○○之行為均應予撤銷
    ；被告甲○○就上列土地及建物於96年1月3日以夫妻贈與為
    原因之所有權移轉登記應予塗銷，即有理由，應予准許。又
    被告雖聲請願供擔保免為假執行，然本件原告並未聲請供擔
    保請求假執行，是被告此部分之聲請尚乏依據，附此敘明。
六、據上論結，本件原告之訴為有理由，依民事訴訟法第78條、
    第85條第1項前段、第87條第1項，判決如主文。
中　　華　　民　　國　　96　　年　　6 　　月　　20　　日
                  民事第三庭    法　官　張桂美
上正本證明與原本無異
如不服本判決，應於送達後廿日內，向本院提出上訴狀並表明上
訴理由，如於本判決宣示後送達前提起上訴者，應於判決送達後
廿日內補提上訴理由書（須附繕本）。
中　　華　　民　　國　　96　　年　　6 　　月　　20　　日
                                書記官  黃鋕偉
